【裁判字號】    95,台上,314
【裁判日期】    950119
【裁判案由】    偽造文書
【裁判全文】
最高法院刑事判決              九十五年度台上字第三一四號
    上  訴  人  甲○○原姓名.
                        9樓
上列上訴人因偽造文書案件，不服台灣高等法院中華民國九十二
年三月三十一日第二審判決（九十一年度上訴字第二四八二號，
起訴案號：台灣板橋地方法院檢察署八十九年度偵字第一四六四
七號），提起上訴，本院判決如下：
    主  文
原判決撤銷，發回台灣高等法院。
    理  由
本件原判決認定上訴人甲○○（原姓名林煒程、林瑋宗、林春雄
，又對外自稱林大智）與邱憲明、王彥樺（原姓名王寶珠），於
民國八十三年十二月間，因有意承接如原判決事實欄所載土地建
物興建工程案，乃於八十四年一月十三日設立「元明龍建設股份
有限公司」（下稱元明龍公司），擬以該公司名義洽購承接上開
興建工程案，經上訴人與王彥樺出面與地主代表涂進吉及豐群建
設有限公司（下稱豐群公司）洽談，議定買賣總價款為新台幣（
下同）一億五千五百萬元，並約定簽約時買方須先支付八千萬元
，另簽發四十五天期限之二千萬元支票交付地主，四十五天期限
之五千五百萬元支票交付豐群公司。上訴人與邱憲明、王彥樺因
資金不足，乃由上訴人帶同王彥樺與張世俊之代理人羅翊庭洽借
八千五百萬元，約定將上開土地設定本金最高限額一億零二百萬
元之抵押權予張世俊以供擔保，另因元明龍公司其後票信不佳，
上訴人、邱憲明、王彥樺乃擬另以王彥樺為負責人籌設「大智建
設股份有限公司」（下稱大智公司，於八十四年四月十四日設立
登記，其後登記之負責人為王彥樺之夫邱秀馨），簽約承購上開
興建工程案。八十四年三月二十七日，上訴人、邱憲明、王彥樺
均明知大智公司尚在籌設中，未辦妥設立登記，然其為能購買上
揭土地及向張世俊借得資金，順利簽訂上開興建工程案買賣契約
，竟基於共同行使、變造公文書（印鑑證明）、特種文書（經濟
部發給之公司執照及台北縣政府發給之營利事業登記證）之犯意
聯絡，由邱憲明在不詳地點，將經濟部發給元明龍公司之公司執
照、台北縣政府發給元明龍公司之營利事業登記證等特種文書、
台灣省政府建設廳發給元明龍公司之印鑑證明，予以影印後變造
之方式，將公司執照之公司名稱變造為「大智建設股份有限公司
」、代表人改為「王寶珠」；營利事業登記證上之營利事業名稱
變造為「大智建設股份有限公司」、負責人改為「王寶珠」等內
容，並於其上加蓋「大智建設股份有限公司」、「王寶珠」印文
各一枚，印鑑證明之公司名稱變造為大智公司，負責人改為王寶
珠，重加影印予以變造，並將變造之大智公司經濟部公司執照、
營利事業登記證、印鑑證明等影本傳真予上訴人，由上訴人與王
彥樺攜至簽約現場將上開公司執照及營利事業登記證影本，持以
交付予賣方即地主代表涂進吉及豐群公司簽訂買賣契約。八十四
年三月二十八日，在抵押權設定契約書上加蓋大智公司及「王寶
珠」章，並將變造之公司執照及印鑑證明交由不知情之代書羅翊
庭（原姓名羅美英），持以向桃園縣桃園地政事務所，以地主為
義務人，大智公司為債務人，將如原判決事實欄所示土地設定抵
押權予張世俊，使地政事務所承辦人員，將上開不實事項（其時
大智公司尚未辦妥設立登記）登記於其職務上所掌之公文書土地
謄本上。再由羅翊庭於八十四年四月二十一日持向桃園地政事務
所，申請辦理上開地號土地買賣之所有權移轉登記予大智公司，
使該地政事務所承辦人員，將上開不實之事項登記於其所掌之公
文書，足生損害於張世俊、元明龍公司、政府機關對公司、營利
事業管理之正確性及地政機關對於地政登記管理之正確性。嗣大
智公司屆期未能償還上開借款債務，經張世俊聲請法院查封拍賣
如原判決事實欄所載土地，並由張世俊以四億零一萬六千元拍定
後，欲辦理所有權移轉登記時，始發現上訴人、邱憲明所提供之
上開大智公司執照、營利事業登記證及公司印鑑證明書等影本均
係經變造不實等情。因而撤銷第一審判決，改判依牽連犯論處上
訴人共同行使變造公文書，足以生損害於公眾及他人罪刑（累犯
），固非無見。
惟查：(一)、有罪之判決書，對被告有利之證據不採納者，應說明
其理由，為刑事訴訟法第三百十條第二款所明定。故有罪判決書
對於被告有利之證據，如不加採納，必須說明其不予採納之理由
，否則即難謂無判決不備理由之違誤。是事實審法院應於審判期
日就被告否認犯罪所為有利之辯解事項與證據，予以調查，而於
有罪判決理由內詳加論列，否則率行判決，即屬於法有違。又刑
法上之行使變造公文書罪，須明知該公文書係屬變造而仍行使者
，始能成立。(1)、上訴人否認有原判決事實欄所載之犯行，辯稱
：大智公司相關事務均是邱憲明在處理，且如原判決事實欄所載
大智公司之文件，亦係邱憲明傳真至王彥樺公司，伊並不知道前
開大智公司相關文件係屬偽造（原審卷第一二九頁）等語；又邱
憲明供稱：伊未傳真大智公司執照及營利事業登記證給上訴人（
第一審卷第一宗第三０三頁）。上訴人、邱憲明上開辯解供述各
情是否屬實，其與上訴人是否有原判決事實欄所載之犯行攸關，
自應詳予調查釐清論述說明。原審就上情未詳予調查釐清，復未
說明上訴人、邱憲明上開辯解供述各情，其何以不能為有利上訴
人認定之理由，其查證未盡且理由欠備，遽行判決，尚有未洽。
(2)、原判決事實欄認定：……邱憲明將變造後之大智公司經濟部
公司執照、營利事業登記證、印鑑證明等影本，傳真與上訴人，
由上訴人與王彥樺攜至簽約現場將上開公司執照及營利事業登記
證影本持以交付予賣方即地主代表涂進吉（原判決第三頁第十五
至十八行）等情，為上訴人所否認，而證人涂進吉證稱：……伊
沒有接手到證件，……有關證件是買方交給代書的，伊沒有接觸
（原審卷第六十八頁）等情。涂進吉上開供述各情其與原判決所
認定之前揭事實不盡相符，又涂進吉上開供述各情是否屬實？苟
涂進吉上開供述各情係屬事實，其何以不能為有利於上訴人之認
定？原審就上情未詳予調查釐清，復未說明涂進吉上開供述各情
，何以不能為有利上訴人認定之理由，其查證未盡且理由欠備，
遽行判決，尚有未洽。(二)、犯罪事實應依證據認定之，無證據不
得認定犯罪事實，刑事訴訟法第一百五十四條第二項定有明文。
且認定犯罪事實所憑之證據，須實際存在，就該案卷宗不難考見
者，始克當之。倘判決書內所記載之證據，與卷宗內筆錄或文件
之內容不相適合，則其判決之根據，實際上並不存在，自屬採證
違法。原判決認定邱憲明在不詳地點，將元明龍公司之印鑑證明
以影印變造之方式，變造為大智公司印鑑證明影本之公文書，將
該影本傳真予上訴人，由上訴人於八十四年三月二十八日，在抵
押權設定契約書上加蓋大智公司及「王寶珠」章，並將變造之公
司執照及印鑑證明交由不知情之代書羅翊庭，持以向桃園縣桃園
地政事務所，以地主為義務人，大智公司為債務人，將如原判決
事實欄所示土地設定抵押權予張世俊……嗣再由羅翊庭持向桃園
地政事務所，申請辦理將如原判決事實欄所載土地移轉登記與大
智公司（原判決第三頁第九行至第四頁第六行）等情，係依憑羅
翊庭於原審供稱：大智公司當時的文件都是上訴人交給伊的，而
公司的印鑑證明亦是上訴人交付的（原判決第八頁第五至六行）
等情，為其主要論據。然上情為上訴人所否認，而羅翊庭於原審
就上情則係供稱：……公司印鑑證明是上訴人直接交給地政事務
所的（原審卷第六十六頁）等情，原判決認定上情所依憑羅翊庭
於原審之供述，核與卷宗內羅翊庭原審筆錄所載內容不盡相符，
其認定事實所採之證據難謂於法無違，尚有未合。(三)、依法應於
審判期日調查之證據雖已調查，而其內容未明瞭者，即與未經調
查無異，如遽行判決，仍屬應於審判期日調查之證據而未予調查
，尚不得遽對被告為有利或不利之認定。原判決認定……邱憲明
在不詳地點，將經濟部發給元明龍公司之公司執照、台北縣政府
發給元明龍公司之營利事業登記證等特種文書、台灣省政府建設
廳發給元明龍公司之印鑑證明，予以影印後變造之方式，將公司
執照之公司名稱變造為「大智建設股份有限公司」、代表人改為
「王寶珠」；營利事業登記證上之營利事業名稱變造為「大智建
設股份有限公司」、負責人改為「王寶珠」等內容，並於其上加
蓋「大智建設股份有限公司」、「王寶珠」印文各一枚，印鑑證
明之公司名稱變造為大智公司，負責人改為王寶珠，重加影印予
以變造，並將變造之大智公司經濟部公司執照、營利事業登記證
、印鑑證明等影本傳真予上訴人（原判決第三頁第九至十六行）
等情，為上訴人及邱憲明所否認（第一審卷第一宗第三０二至三
０七頁）。原判決未說明經由何調查及有何證據，堪認上開相關
文書確均係邱憲明所變造，其理由欠備，已有未合。又原判決理
由欄說明：上訴人聲請傳喚會計師事務所負責人陳秀惠，惟陳秀
惠僅係會計師事務所負責人，與本案土地購買及借款之洽談、簽
約、設定抵押權等重要事實均無直接關聯，參以本件事證已經明
確，核無再為傳喚之必要等情（原判決第十頁第十四至十八行）
，然陳秀惠於原審已到庭證稱：先辦元明龍公司，後辦大智公司
，都是王彥樺和上訴人委託伊辦的……（原審卷第一六六頁）等
情，原判決上開論述說明核與原審卷宗內筆錄所載內容不盡相符
，亦有未洽。另陳秀惠上開供述各情是否屬實，苟陳秀惠上開供
述各情係屬事實，則邱憲明是否有前揭變造前揭文書犯行，亦非
全無疑義，仍待調查釐清。而上情與本件事實如何及如何為法律
之適用攸關，自應詳予調查釐清論述說明，原審就上情未詳予調
查釐清論述說明，遽為判決，尚嫌速斷，其審理猶有未盡。上訴
意旨指摘原判決不當，尚非全無理由。按第三審法院應以第二審
判決所確認之事實為判決基礎，刑事訴訟法第三百九十四條第一
項前段定有明文。原判決上述之違背法令，影響於事實之確定，
本院無可據以為裁判，應將原判決撤銷，發回原審法院更為審判
。原判決關於上訴人不另為無罪諭知部分，基於審判不可分之原
則，併予發回，附此敘明。
據上論結，應依刑事訴訟法第三百九十七條、第四百零一條，判
決如主文。
中    華    民    國  九十五  年    一    月   十九   日
                      最高法院刑事第一庭
                          審判長法官  董  明  霈
                                法官  林  茂  雄
                                法官  張  祺  祥
                                法官  呂  永  福
                                法官  洪  佳  濱
      本件正本證明與原本無異
                                      書  記  官
中    華    民    國  九十五  年    一    月  二十四  日
                                                      Y


司法院資訊處製作；財團法人民間司法改革基金會備份。
